【裁判字號】    98,上更(一),476
【裁判日期】    981130
【裁判案由】    偽造有價證券等
【裁判全文】
臺灣高等法院刑事判決             98年度上更(一)字第476號
上  訴  人
即  被  告  乙○○
                      7樓
指定辯護人  本院公設辯護人丙○○
上列上訴人即被告因偽造有價證券等案件，不服臺灣士林地方法
院95年度訴字第985號，中華民國95年12月28日第一審判決（起
訴案號：臺灣士林地方法院檢察署95年度偵字第540號），提起
上訴，判決後，經最高法院發回，本院更為判決如下：
    主  文
原判決撤銷。
乙○○連續意圖供行使之用，而偽造有價證券，處有期徒刑貳年
。如附表所示偽造之支票貳紙均沒收。
    事  實
一、乙○○原係甲○○所經營設於台北縣汐止市○○路○段3之5
    號清傳汽車修理廠之員工。其因積欠地下錢莊債務及欠缺資
    金，竟意圖自己不法所有、意圖供行使之用而偽造有價證券
    之概括犯意，於民國94年8、9月期間，利用甲○○不注意之
    際，徒手竊取甲○○所有放置於汽車修理廠保險櫃內的台北
    第五信用合作社南港分社（以下簡稱五信南港分社），帳號
    為00000000000-0號，票號為0000000、0000000、0000000
    -0000000號的支票計11紙；台灣中小企業銀行汐止分行帳號
    為00000000000號，票號為0000000、0000000、0000000、00
    00000、0000000、0000000號的支票計6紙。得手後，未經甲
    ○○同意，先於94年8月下旬之某日（約於94年8月26日之前
    5日），在上開修理廠內，在付款人為五信南港分社票號為
    0000000之支票上、盜蓋甲○○放在修理廠的便章蓋用印文並
    偽造「甲○○」簽名各1枚，再填載票面金額為新台幣（下同
    ）250,000元，而偽造如附表編號1所示之支票1紙；嗣即持之
    交給不知情之柯承彤，用以清償2個月前對於柯承彤之舊欠而
    行使之。嗣復基於同一之概括犯意，又於94年10月下旬之某
    日（約於94年10月27日之前5日），亦在上開修理廠內，在付
    款人為五信南港分社票號為0000000之支票上、盜蓋甲○○放
    在修理廠的便章蓋用印文並偽造「甲○○」簽名各1枚，再填
    載票面金額為200,000元，而偽造如附表編號2所示之支票1紙
    ；嗣即持向不知情錢莊調借現款而行使之，以此詐術使該錢
    莊人員陷於錯誤，而同意借予乙○○170,000元，因而詐得
    170,000元而得逞。嗣於94年10月下旬，甲○○發現支票遭竊
    向銀行辦理掛失止付，始查知上情。
二、案經甲○○訴請台北縣政府警察局汐止分局報請台灣士林地
    方法院檢察署檢察官偵查起訴。
    理  由
壹、證據能力部分：
    被告以外之人於審判外之陳述，雖不符前四條之規定，而經
    當事人於審判程序同意作為證據，法院審酌該言詞陳述或書
    面陳述作成時之情況，認為適當者，亦得為證據。當事人、
    代理人或辯護人於法院調查證據時，知有第159條第1項不得
    為證據之情形，而未於言詞辯論終結前聲明異議者，視為有
    前項之同意，刑事訴訟法第159條之5定有明文。上訴人即被
    告乙○○及其辯護人對下述證人之證詞之證據能力，於本院
    審理時均同意作為證據，依前揭規定，該等證據自有證據能
    力。
貳、實體部分：
一、上開事實，業據上訴人即被告乙○○（下稱被告）於本院審
    理中坦承不諱，核與告訴人甲○○、證人柯承彤於偵、審中
    證述之情節相符，並有票據掛失止付通知書、遺失票據申報
    書、票據號碼0000000之支票影本、退票理由單、票據號碼
    0000000之支票影本、退票理由單等附卷可佐。堪認被告上開
    自白與事實相符。被告前雖或辯稱：當初伊拿家裡之土地向
    柯承彤借貸，柯承彤逼我繳利息，我沒錢還柯承彤，伊逼不
    得已才拿告訴人支票，柯承彤逼伊簽甲○○名字云云。惟查
    ：
（一）被告於偵訊中供稱：錢莊說有票再來講，沒有票就不要講
      。（見偵查卷第14頁）我拿200,000元支票去借錢，他本來
      不借我，後來借我170,000元。（見同頁）。而證人柯承彤
      於警詢中證稱：250,000元支票上之簽名、蓋章、金額、日
      期伊均不知何人所為，被告交給我都已寫填好；因票不是
      他本人票，所以伊請被告背書等語（見同上開卷第8、78頁
      ）。準此，柯承彤既不知該票係何人填載，復因怕票無法
      兌現，而請被告背書，而該紙背書亦有偵查卷第31頁上被
      告「名字」之背書可稽，容無被告所辯，係柯承彤逼被告
      簽發甲○○名義之250,000元支票之情，其所辯殊非足採。
（二）告訴人甲○○於94年11月5日警詢陳述及偵查中證稱：94年
      10月25日上午發現有11紙五信南港分社的支票、6紙台灣中
      小企業銀行汐止分行的支票失竊，我詢問乙○○，他向我
      坦承是他偷的，當天並把6紙台灣中小企業銀行汐止分行的
      支票還給我，我沒有授權乙○○簽發支票，印章是我修理
      廠的一個便章等語。及證人柯甫奇（即柯承彤）於偵查中
      證稱：乙○○之前以土地向伊抵押借款800,000元，本應在
      8月15日還款，但他還不出來，而在94年8月初，在修理廠
      內拿面額為250,000元的支票給我，要還我錢，後來支票快
      到期，他告訴我不要軋票，票是叔叔的（應為舅舅始正確
      ），他會拿現金換回，94年10月我說要軋票，他阻止我，
      但我還是提示等語（見偵查卷第78頁）。被告於94年6月14
      日向柯承彤借款之事實，亦有他項權利證書及債權契約附
      偵查卷可憑（該卷第82至86頁）等情相符。
（三）綜上，被告所另辯其係被逼所簽顯不足採。本案事證明確
      ，被告之犯行堪以認定。
二、刑法修正前後之比較：
    按被告行為後刑法有關規定，業於94年2月2日修正，95年7
    月1日施行，茲就有關之規定比較如下：
（一）關於牽連犯之規定，被告犯一罪而其方法或結果之行為犯
      他罪名者，依修正前刑法第55條之規定，應從一重處斷，
      論以一罪；惟修正後之刑法業已刪除牽連犯之規定，而應
      以數罪併罰予以論處。比較新舊法結果，認適用新法對被
      告並非較為有利，自應依刑法第二條第一項前段，適用被
      告行為時之上開修正前牽連犯之規定，以為論處。
（二）刑法第56條連續犯之規定，業於94年2月2日修正公布刪除
      ，並於95年7月1日施行，則被告之犯行，因行為後新法業
      已刪除連續犯之規定，此刪除雖非犯罪構成要件之變更，
      但顯已影響行為人刑罰之法律效果，自屬法律有變更，依
      新法第2條第1項規定，比較新、舊法結果，仍應適用較有
      利於被告之行為時法律即舊法論以連續犯（最高法院95年
      第8次刑事庭會議決議參照）。
（三）修正前刑法第33條第5款規定：「罰金：1元（銀元）以上
      。」，而依罰金罰鍰提高標準條例規定，就72年6月26日前
      修正之刑法部分條文罰金數額提高10倍，其後修正者則不
      提高倍數。而刑法第33條第5款自72年6月26日迄94年2月2
      日修正公布（95年7月1日施行），期間並未修正，再依現
      行法規所定貨幣單位折算新臺幣條例規定，以銀元1元折算
      新臺幣3元，則修正前刑法各條所定罰金刑之最低額為新台
      幣30元。修正後刑法第33條第5款規定：「罰金：新臺幣
      1000元以上，以百元計算之。」修正後即為1000元，自應
      以修正前之規定有利於被告。
（四）關於罰金刑之貨幣單位及提高倍數部分：上開被告行為後
      ，關於刑法第201條第1項之偽造有價證券罪、同法第320條
      第1項之竊盜罪、同法第339條第1項詐欺罪之法定刑中依序
      關於得併科3000元以下、或科500元以下、或科或併科1000
      元以下罰金之規定，依刑法施行法第一條之一：「中華民
      國94年1月7日刑法修正施行後，刑法分則編所定罰金之貨
      幣單位為新臺幣」「94年1月7日刑法修正時，刑法分則編
      未修正之條文定有罰金者，自94年1月7日刑法修正施行後
      ，就其所定數額提高為30倍。但72年6月26日至94年1月7日
      新增或修正之條文，就其所定數額提高為3倍」，由原先以
      銀元計算，並依罰金罰鍰提高標準條例第1條前段提高10倍
      之規定，修正為依新臺幣計算並提高為30倍，是依行為時
      之規定對於被告並無不利，併予敘明。
三、核被告所為，係犯刑法第320條第1項之竊盜罪、同法第201條
    第1項之偽造有價證券罪、同法第339條第1項之詐欺取財罪。
    被告盜用印章、偽造署押的行為為偽造有價證券之階段行為
    ，行使偽造有價證券的輕行為，為偽造的重行為所吸收，均
    不另論罪。其先後多次竊盜、2次偽造有價證券行為，均時間
    緊接，所犯各為構成要件相同之罪名，顯均係基於概括犯意
    而為，應均依修正前刑法連續犯規定，各論以一罪，並均依
    法加重其刑；雖被告於本院本審準備程序時稱：其係有需要
    時才自竊得之支票中取一簽發，係因被逼債有新的事實發生
    ，才再簽10月的支票云云；然觀諸被告二次竊盜犯行即各竊
    取11或6張等多張支票，且本案二次偽造之時間，亦僅距2月
    ；衡諸常情，被告主觀上自有於需用時即取用竊得之支票予
    以偽造之概括犯意，否則其何庸一次竊取上述多張支票，要
    無疑義，上引被告於本院本審準備程序時之供述，應係被告
    不諳法律所為之陳述，要不足以影響本院依各該客觀事實所
    為之被告主觀犯意之認定。按行使偽造有價證券，以取得票
    面價值之對價，固不另論詐欺罪，但如以偽造之有價證券供
    作擔保或作為新債清償而借款，則其借款之行為，為行使有
    價證券以外之另一行為，其間有方法結果關係，應論以詐欺
    罪之牽連犯。最高法院70年度台上字第3121號判決意旨參照
    。則本案之被告持偽造之200,000元支票向地下錢莊借款，
    得款170,000元部分，尚犯有刑法第339條第1項之詐欺取財
    罪。其所犯上開3罪，具方法、結果之牽連關係，應依修正
    前刑法第55條牽連犯規定，從一重之連續偽造有價證券罪處
    斷。檢察官起訴書上雖未敘及被告之詐欺取財犯行之部分，
    惟該部分與已敘及之部分有裁判上一罪之牽連犯關係，自為
    起訴之效力所及，本院自當併予審究。再本件之詐欺財物之
    方式係以偽造之有價證券向地下錢莊借款，與被告另一犯行
    ，其於94年4月11日因賣其名下第一銀行之帳戶予詐欺集團
    而收受3,000元之報酬（見台灣台北地方法院95年度簡字第
    3477 號判決書），犯罪手法並不相同，難認基於概括之犯
    意所為，二者之間並無詐欺取財罪之連續犯關係可言，附此
    敘明。另本院審酌被告與告訴人為甥舅關係，被告長期受僱
    在汽車修理廠工作長達十餘年，本次因遭他人逼討債務，經
    濟狀況窘迫，情急之下致罹重典，雖先後竊取計17紙支票，
    除本件偽造之2紙支票外，其中6紙支票已返還告訴人，另9
    紙支票則均燒燬，未再擴大告訴人的損害，衡情所犯偽造有
    價證券罪為最輕本刑3年以上有期徒刑之罪，情輕法重，客
    觀上尚足以引起一般的同情，雖科以法定最低刑度之刑，猶
    嫌過重，爰依刑法第59條規定酌減其刑，並依法先加後減之
    。而刑法第59條之規定，業於94年2月2日修正公布，於95年
    7月1日施行，由原所定「犯罪之情狀可憫恕者，得酌量減輕
    其刑」，修正為「犯罪之情狀顯可憫恕，認科以最低刑度仍
    嫌過重者，得酌量減輕其刑。」惟此規定，為法院就刑之酌
    減審認標準見解之明文化，非屬法律之變更，有最高法院95
    年度第8次刑事庭會議紀錄可參。
四、原審認被告事證明確，予以論罪科刑，固非無見。惟查原判
    決就被告向地下錢莊借款170,000元部分，另犯有刑法第339
    條第1項之詐欺取財罪，未依法審究併予論罪，尚有未洽。被
    告上訴意旨以其係因錢莊逼債，不得已始簽發該二紙支票，
    請予緩刑之宣告云云；惟查被告甫因詐欺罪名經台灣台北地
    方法院判處有期徒刑3月，有其前案紀錄表附卷可考，則其並
    非無前科之人，與緩刑之要件，刑法第74條第1項之規定，未
    曾故意犯罪而受有期徒刑以上刑之宣告之要件尚屬有間，其
    上訴意旨求予緩刑云云，即顯無可取，其執此任意指摘原判
    決不當，求予撤銷改判，雖無理由；惟原判決既有前開可議
    之處，即屬無可維持，應由本院將原判決撤銷。爰審酌被告
    為一己私欲竊取甲○○支票並偽造有價證券以清償欠款或向
    他人借款，造成甲○○票據信用受損，進而影響告訴人的經
    濟信用評價，惟被告偽造支票的票面價額尚非鉅大，犯罪後
    能坦承犯行，告訴人亦到庭表示原諒被告，以及被告的犯罪
    動機等一切情狀，量處如主文第二項所示之刑。
五、如附表所示偽造的2紙支票，應依刑法第205條規定宣告沒收
    ，又因上開偽造支票已宣告沒收，則偽造支票上偽造的甲○
    ○署押，已無再重複諭知之必要，併予指明。
據上論斷，應依刑事訴訟法第369條第1項前段、第364條、第299
條第1項前段，刑法第2條第1項前段、第320條第1項、第201條第1
項、第339條第1項、第59條、第205條，修正前刑法第56條、第55
條，刑法施行法第1條之1，判決如主文。
本案經檢察官陳昱旗到庭執行職務。
中    華    民    國    98    年    11    月    30    日
                  刑事第二十庭審判長法  官  楊貴雄
                                    法  官  周明鴻
                                    法  官  林銓正
以上正本證明與原本無異。
如不服本判決，應於收受送達後10日內向本院提出上訴書狀，其
未敘述上訴之理由者並得於提起上訴後10日內向本院補提理由書
（均須按他造當事人之人數附繕本）「切勿逕送上級法院」。
                                    書記官  張淨
中    華    民    國    98    年    12    月    2     日
附錄：本案論罪科刑法條全文
中華民國刑法第320條
（普通竊盜罪、竊佔罪）
意圖為自己或第三人不法之所有，而竊取他人之動產者，為竊盜
罪，處5  年以下有期徒刑、拘役或 5 百元以下罰金。
意圖為自己或第三人不法之利益，而竊佔他人之不動產者，依前
項之規定處斷。
前二項之未遂犯罰之。
中華民國刑法第201條
（有價證券之偽造變造與行使罪）
意圖供行使之用，而偽造、變造公債票、公司股票或其他有價證
券者，處3 年以上 10 年以下有期徒刑，得併科 3 千元以下罰
金。
行使偽造、變造之公債票、公司股票或其他有價證券，或意圖供
行使之用，而收集或交付於人者，處 1 年以上 7 年以下有期徒
刑，得併科 3 千元以下罰金。
中華民國刑法第339條
（普通詐欺罪）
意圖為自己或第三人不法之所有，以詐術使人將本人或第三人之
物交付者，處 5 年以下有期徒刑、拘役或科或併科 1 千元以下
罰金。
以前項方法得財產上不法之利益或使第三人得之者，亦同。
前二項之未遂犯罰之。
附表：
    付款人        票據號碼  發票日期    票面金額(新台幣)
１、五信南港分社  0000000   00.8.26     250,000元
２、五信南港分社  0000000   00.10.27    200,000元


司法院資訊處製作；財團法人民間司法改革基金會備份。
